臺灣高等法院臺中分院民事判決
110年度家上易字第19號
上 訴 人  楊嘉嘉  
訴訟代理人 石秋玲律師（法扶律師）
被上訴人   楊淯棋
訴訟代理人 林家豪律師
上列當事人間請求回復繼承權事件，上訴人對於中華民國110年2
月24日臺灣彰化地方法院109年度家繼訴字第4號第一審判決提起
上訴，並為訴之追加，本院於110年12月29日言詞辯論終結，判
決如下：
  主 文
上訴及追加之訴均駁回。
第二審（含追加之訴部分）訴訟費用由上訴人負擔。
  事實及理由
壹、程序方面
　　按第二審程序中為訴之變更或追加，非經他造同意，不得為
    之，但請求之基礎事實同一者，不在此限，民事訴訟法第44
    6條第1項、第255條第1項第2款定有明文。本件上訴人在原
    審依民法第412條第1項、民法第92條第1項、民法第88條第1
    項之規定，起訴請求被上訴人應將兩造之被繼承人楊道湘生
    前所移轉予被上訴人之彰化縣溪湖鎮北勢段1180-16(權利範
    圍全部）、1180-22（權利範圍1/13）、1180-23（權利範圍
    1/12）、1180-24(權利範圍1/13）地號土地，及同地段675
    建號建物即門牌號碼同鎮二溪路二段北勢四巷141之5號（下
    合稱系爭房地）所有權移轉登記塗銷，並將系爭房地回復登
    記為被繼承人之全體繼承人公同共有；嗣於本院追加民法第
    828條第2項準用同法第821條規定為本件請求權基礎（見本
    院卷第164頁、第167至168頁），經核其追加請求之基礎事
    實均係本於楊道湘生前就系爭房地移轉予被上訴人所衍生之
    爭執，就上開同一基礎事實所為請求，訴訟證據及資料具有
    同一性，可於本院審理程序中加以利用，與民事訴訟法第44
    6條第1項但書及第255條第1項第2款規定相符，自應予准許
    ，合先敘明。
貳、實體方面
一、上訴人主張：兩造之父楊道湘於民國108年9月16日死亡，繼
    承人為兩造、原審共同被告楊浤孝。楊道湘生前於108年6月
    28日將系爭房地以同年5月15日贈與為原因移轉登記予被上
    訴人。惟楊道湘生前就系爭房地係要分配予兩造，楊道湘贈
    與系爭房地予被上訴人，附有被上訴人應將相當於系爭房地
    價金半數之金額支付予上訴人之負擔，惟被上訴人事後並未
    履行該贈與之負擔；又楊道湘於公證人詢問為何未贈與上訴
    人時，表示上訴人曾向被上訴人借款，且居住於高雄市，並
    稱「她們兩人已經喬好了」、「她們會自己處理」，然被上
    訴人於108年5月21日就贈與為公證前，未曾與上訴人喬好貸
    款之事，楊道湘顯有遭被上訴人詐欺或陷於錯誤而為贈與之
    情事，上訴人均得以繼承楊道湘之贈與人地位，依民法第41
    2條、第88條、第92條及第1148條規定，向被上訴人主張撤
    銷贈與之意思表示。求為命被上訴人將系爭房地所有權移轉
    登記均予以塗銷，並回復楊道湘之全體繼承人公同共有之判
    決。原審為上訴人敗訴之判決，上訴人提起上訴，並於本院
    第二審程序復以楊道湘與被上訴人就贈與之債權行為及移轉
    登記之物權行為，均欠缺意思表示合致而不生效力，追加主
    張依民法第828條第2項準用同法第821條規定為請求。上訴
    （含追加之訴）聲明為：㈠原判決廢棄。㈡上開廢棄部分，楊
    淯棋應將系爭房地所有權移轉登記均予以塗銷，並均回復登
    記為被繼承人楊道湘全體繼承人公同共有。
二、被上訴人則以：楊道湘與伊就系爭房地贈與之債權行為及移
    轉登記之物權行為均確已達成贈與之意思表示合致；楊道湘
    贈與系爭房地予伊，並未附有伊應給付相當於系爭房地價金
    半數之金額予上訴人之負擔存在；楊道湘並未受詐欺或陷於
    錯誤所贈與行為，且該錯誤意思表示之撤銷權，亦已罹逾時
    效等語，資為抗辯。並答辯聲明：上訴駁回。
三、兩造不爭執事項（本院卷第129至130頁）
  ㈠被繼承人楊道湘於108年9月16日死亡。兩造為被繼承人楊道
    湘之女兒，並同為第一順位之法定繼承人。
  ㈡被繼承人生前於108年6月28日將其所有坐落彰化縣溪湖鎮北
    勢段1180-16（面積77平方公尺，權利範圍全部）、1180-22
    （面積21平方公尺，權利範圍1/13）、1180-23（面積8平方
    公尺，權利範圍1/12）、1180-24（面積273平方公尺，權利
    範圍1/13）地號土地，以及同地段675建號建物（門牌號碼
    ：同鎮二溪路二段北勢四巷141之5號，面積155.67平方公尺
    ，權利範圍全部）之系爭房地，於同年5月15日以贈與被上
    訴人楊淯棋為原因，移轉登記予被上訴人楊淯棋。
  ㈢被繼承人楊道湘生前作成贈與同意書公證（108年度彰院民公
    俊字369號公證書），過程如110年8月18日勘驗筆錄所載。
四、上訴人主張被繼承人為上開贈與行為與被上訴人意思並未合
    致；且係遭詐欺，有意思表示錯誤情事，該贈與更同時負有
    負擔與前提條件，而被上訴人事後並未履行該條件與負擔，
    除主張依民828條第2項準用同法第821條規定，請求被上訴
    人塗銷移轉登記並回復登記為楊道湘全體繼承人公同共有；
    本於繼承關係，依民法第88條第1項、第92條第1項及第412
    條第1項規定，主張撤銷贈與之意思表示，並以公證錄影光
    碟內容及證人楊○○、楊○○及吳○○證述內容為據。茲就上訴人
    各項請求，本院之判斷，析述如下：
  ㈠上訴人依民法第828條第2項準用同法第821條規定，請求被上
    訴人塗銷移轉登記並回復登記為楊道湘全體繼承人公同共有
    ，為無理由：
　⒈按贈與，係指當事人約定，一方以自己之財產無償給與他方
    ，他方允受之契約，民法第406條定有明文。贈與之性質為
    諾成、不要物、不要式、片務、無償之債權契約（最高法院
    108年度台上字第187號判決要旨參照）。
  ⒉上訴人主張：楊道湘生前於108年6月28日將系爭房地以同年5
    月15日贈與為原因移轉登記予被上訴人，惟楊道湘就贈與所
    為之公證時間為108年5月21日，則108年5月15日贈與契約，
    及108年6月28日過戶移轉之物權行為，均欠缺意思表示合致
    而不生效力，上開贈與契約及移轉登記均屬無效云云。經查
    ：
　⑴被繼承人於108年6月28日以同年5月15日贈與為原因，將系爭
    房地移轉登記予被上訴人，此有土地登記申請書(見原審卷
    二第41-43頁）及108年5月15日土地建築改良物所有權贈與
    移轉契約書（下稱贈與移轉契約書，見原審卷二第47-49頁
    ）、土地、建物登記第一類謄本（見原審卷一第41-47頁）
    在卷可憑，由謄本記載原因發生日為108年5月15日，可證在
    辦理公證前雙方即已成立贈與契約，此復有土地登記書上記
    載之贈與移轉契約書即上開108年5月15日之贈與移轉契約書
    可稽。則系爭房地確於108年6月28日依上開108年5月15日之
    贈與移轉契約書贈與登記予被上訴人，可資認定。
　⑵依承辦系爭房地過戶事宜之代書楊昌隆於本院證述：辦理時
    所需之身分證、印鑑證明及土地建物權狀等資料，都是楊道
    湘準備給我的（見本院卷第141頁），而過戶所需之印鑑章
    、印鑑證明、身分證影本…等物，均為個人理財之重要工具
    ，楊道湘與被上訴人之身分證件資料、印鑑證明均交由證人
    楊昌隆持之以辦理系爭房地之移轉登記，且該108年5月15日
    之移轉登記契約亦均有楊道湘及被上訴人之印文（見原審卷
    二第7頁以下）。則被上訴人於本院陳稱：「當時父親辦理
    過戶公證，我是事後才知道」（見本院卷第84頁），其意在
    表明事後才知道楊道湘有辦理公證，並非事後才知道受贈與
    ，自屬可採。上訴人就上開被上訴人所稱事後始知辦理過戶
    公證而逕主張被上訴人自稱於事後才知道受有贈與云云，恐
    為曲解被上訴人之意，自不足採。
　⒊綜上，楊道湘與被上訴人於108年5月15日贈與契約之意思表
    示合致，並於108年6月28日完成過戶移轉之物權行為，上開
    贈與契約及移轉登記均屬有效。上訴人主張上開贈與契約及
    移轉登記行為無效，而依民法第828條第2項準用同法第821
    條規定，本於民法第767條第1項規定，訴請被上訴人塗銷系
    爭房地移轉登記並回復登記為被繼承人楊道湘全體繼承人公
    同共有，為無理由。　　
　㈡上訴人依民法第412條第1項規定，撤銷系爭房地之贈與意思表示，為無理由：　
　⒈上訴人主張楊道湘贈與系爭房地予被上訴人，附有被上訴人
    應給付相當於系爭房地價金半數之金額予上訴人之負擔存在
    ，上訴人並以證人楊○○、楊○○、吳○○所證，楊道湘生前自始
    未變更要將系爭房地給兩個女兒分配之決定，及楊道湘於公
    證時稱「這個她們自己會處理」，表示系爭房屋贈與被上訴
    人確實負有前提條件與附有負擔，被上訴人事後並未履行該
    贈與之負擔，伊繼承楊道湘之贈與人地位，依民法第412條
    第1項規定撤銷贈與契約云云。
　⒉經查：
　⑴被繼承人於108年5月21日公證時，固有向公證人提及「她們
    兩人已經喬好了」，並表示「這個她們自己會處理」等語，
    有公證過程光碟（見原審卷二第72頁）及勘驗筆錄（見本院
    卷第95-100頁）在卷可憑。惟依勘驗筆錄記載，公證人問及
    房子要給何人及為何僅給該人時，楊道湘係稱這些要給女兒
    楊淯棋。就是老了啊，送給年輕人（見本院卷第97頁）。公
    證人再詢問有什麼要給上訴人時，楊道湘明確回答：我沒有
    給她。公證人詢問什麼原因沒給他？楊道湘表示：她有向她
    妹妹借錢啊。住在高雄啊（見本院卷第98頁）。公證人再向
    楊道湘確認詢問：那楊嘉嘉是因為你說有向楊淯棋借錢，所
    以你沒有分給她？楊道湘回稱：「她們兩人已經喬好了」（
    見本院卷第99頁）；於該公證人最後確認詢問楊道湘：你說
    什麼楊嘉嘉跟楊淯棋有喬好這個，這個我們是沒有看到。楊
    道湘稱：這個她們自己會處理（見本院卷第99頁）。依上開
    公證勘驗筆錄觀之，被繼承人於公證人為上開表示時，並未
    明確表示「喬好」或「她們自己會處理」之具體內容為何，
    本件顯無從僅依被繼承人於公證時所為上開簡短陳述，即認
    定前開贈與確有存有負擔或前提條件，或據以認定該等負擔
    或前提條件之內容。
　⑵又證人即兩造之姑姑楊○○、吳○○及兩造之叔叔楊○○到庭雖一
    致證稱曾聽聞被繼承人生前規劃將名下一處房地留給兩造，
    但同時均表示不知兩造間有金錢往來，也未曾聽聞被繼承人
    提及兩造間債務將以房地相抵等語（見原審卷二第144-151
    頁)，足見證人楊○○及楊○○、吳○○等人對於兩造間有無金錢
    往來，一無所悉，更未曾聽聞被繼承人有要求兩造以債務與
    系爭房地相抵之意思；再依證人楊○○證稱：並不知道被繼承
    人有就贈與為公證；亦不知道被繼承人死亡前對其所有房地
    分配有無不同的想法（見原審卷二第144-145頁）；證人吳○
    ○亦證稱：不知道被繼承人有就贈與為公證（見原審卷二第1
    51頁）；證人楊○○復稱：被繼承人未提過兩造間有何協議（
    見原審卷二第149頁）；證人對於被繼承人就贈與為公證已
    不知悉，既未親自見聞被繼承人就贈與所為之公證，渠等就
    被繼承人於公證時最後之心意為何已無從知悉，則渠等所述
    ，顯無法證明上訴人所稱被繼承人有以被上訴人應將相當於
    系爭房地價金半數之金額支付予上訴人，始可取得系爭房地
    全部之主張。
　⒊綜上，依被繼承人於公證時所稱「她們兩人已經喬好了」「
    這個她們自己會處理」等語及證人楊○○、楊○○、吳○○證述，
    均未能證明被繼承人確有在贈與系爭房地予被上訴人之行為
    中，附加被上訴人應將相當於系爭房地價金半數之金額支付
    予上訴人，始可取得系爭房地全部之所有權。故在被上訴人
    亦表明不知被繼承人為何於公證時為上開陳述之情形下，縱
    被繼承人於公證前，因其他管道而知悉雙方借款之事，嗣於
    公證時向公證人提及兩造借款，並表示「已經喬好」與「她
    們自己會處理」等語，但其於公證時既僅為上開模糊之陳述
    ，未明示該負擔或前提條件之具體內容，又未將該等負擔或
    前提條件內容載明於公證內容中，則本件自無法透過閱覽該
    公證書，或是勘驗公證過程光碟，甚至詢問兩造而得悉被繼
    承人贈與之前提或負擔內容為何，更無法據以判斷受贈之被
    上訴人有無違反或未履行該等前提條件或負擔。因此，上訴
    人主張被繼承人上開贈與附有前提條件或負擔，且其內容為
    被上訴人應將相當於系爭房地價金半數之金額支付予上訴人
    後，方得取得系爭房地全部等語，顯為其單方陳述，缺乏佐
    證，而難採信。上訴人主張被上訴人未履行贈與前提條件或
    負擔，而依民法第412條第1項規定，請求撤銷系爭房地之贈
    與意思表示，自屬無據。
　㈢上訴人依民法第92條第1項規定，撤銷系爭房地贈與之意思表
    示，為無理由：
　⒈按被詐欺而為意思表示者，依民法第九十二條第一項之規定
    ，表意人固得撤銷其意思表示，惟主張被詐欺而為表示之當
    事人，應就此項事實負舉證之責任（最高法院97年度台上字
    第2084號判決要旨參照）。 
　⒉上訴人再以楊道湘公證時表示「楊嘉嘉有跟楊淯棋借錢、住
    在高雄」、「她們兩人已經喬好了」、「這個她們自己會處
    理」，但被上訴人並未與伊喬好任何事情，主張楊道湘顯受
    到詐欺為贈與之意思表示。惟查：
  ⑴承前所述，上訴人所謂之前提或條件，已無法證明為真，自
    已難依此未能證明之前提或條件，而遽論被繼承人有何受詐
    欺致為系爭之贈與行為。且楊道湘究是否明確知悉兩造借貸
    之内容、如何知悉及所謂「喬好」意思為何，均不可得知，
     則上訴人主張依被繼承人上揭於公證時所表示之「她們兩
    人已經喬好了」、「這個她們自己會處理」，即可合理推知
    被上訴人對被繼承人有不實之陳述云云，其所謂「合理推知
    」無證據可憑，自不足採。　　
　⑵況依證人楊○○及楊○○、吳○○到庭均證稱：未曾聽聞被繼承人
    生前提及遭被上訴人欺騙（見原卷二第146頁、第149頁、第
    151頁）；另依證人楊昌隆於本院證述係依被繼承人指示辦
    理系爭贈與，且被繼承人明確表示系爭房地贈與被上訴人(
    見本院卷第141頁），益徵被繼承人係出於其自由意志，未
    受他人影響之決定而為贈與行為。
　⑶上訴人既無法證明被繼承人為贈與當時或之前曾遭詐欺而陷
    於錯誤，則其主張依民法第92條第1項規定，撤銷被繼承人
    贈與之意思表示，自無理由。
　㈣上訴人依民法第88條第1項規定，撤銷系爭房地贈與之意思表
    示，為無理由：
　⒈上訴人另主張楊道湘係誤認「上訴人與被上訴人兩人針對上
    訴人積欠被上訴人欠款，兩人已經喬好」，因而將系爭房地
    贈與被上訴人云云。惟查，依證人即被繼承人前配偶、兩造
    母親吳孟澐證述，上訴人曾在被繼承人過世後，因被上訴人
    洩漏借款乙事而指責被上訴人（見原審卷二第142-143頁）
    ，足見上訴人不願他人知悉其與被上訴人間借貸關係，甚至
    身為親生母親之證人吳孟澐亦同，基此，上訴人在被繼承人
    就系爭房地贈與契約為公證之前，是否曾主動告知被繼承人
    其與被上訴人借貸乙事，已有疑義。被上訴人又陳稱不知被
    繼承人為何於公證時為上開陳述，則上訴人復未就被繼承人
    因何知悉兩造間有借貸情事，且認兩造已經「喬好」並可「
    自己處理」及被繼承人於知悉該等情事時，有無向兩造求證
    等種種，提出任何證據證明，自難依上訴人主張而遽認被繼
    承人係陷於錯誤而為意思表示。
  2.按意思表示之內容有錯誤，或表意人若知其事情即不為意思
    表示者，表意人得將其意思表示撤銷之，但以其錯誤或不知
    事情，非由表意人自己之過失者為限，民法第88條第1項定
    有明文。本件縱認被繼承人於公證時，對於兩造間債務之處
    理有所誤認，但上訴人就被繼承人對此情事之誤認，並非出
    於自己之過失乙節，並未舉證證明，則依上開規定，其主張
    以意思表示錯誤而撤銷本件贈與之意思表示，同屬無據。
  ⒊綜上所述，本件上訴人主張以繼承人之身分，依民法第88條
    第1項，撤銷被繼承人就系爭房地之贈與意思表示，均無理
    由。
五、本件上訴人主張依繼承關係及民法第88條第1項、第92條第1
    項及第412條第1項規定，撤銷被繼承人就系爭房地之贈與意
    思表示，既均無理由，則其主張繼承權遭被上訴人侵害，而
    請求被上訴人應將系爭房地所有權移轉登記均予以塗銷，並
    均回復登記為被繼承人全體繼承人公同共有，即無所據，應
    予駁回。從而，原審所為上訴人敗訴之判決，並無不合。上
    訴論旨指摘原判決不當，求予廢棄改判，為無理由，應駁回
    其上訴。另上訴人追加依民法第828條第2項準用同法第821
    條規定，請求上訴人塗銷移轉登記並回復登記為楊道湘全體
    繼承人公同共有部分，亦為無理由，併予駁回。
六、上訴人雖請求傳訊上訴人之配偶謝宗琳、上訴人之子女謝昱
     辰及謝佩宜到庭，惟渠等亦均未親自見聞被繼承人於公證 
    時之陳述，本院認無傳訊之必要，附此敘明。此外，本件事
    證已臻明確，兩造其餘之攻擊或防禦方法及所用之證據，經
    本院斟酌後，認為均不足以影響本判決之結果，爰不逐一論
    列，附此敘明。
七、據上論結，本件上訴及追加之訴均為無理由，爰判決如主文
    。
中　　華　　民　　國　　111 　年　　1 　　月　　19　　日
            家事法庭      審判長法　官  黃玉清
                                法　官  許旭聖
                                法　官  涂秀玲
正本係照原本作成。
不得上訴。
                                書記官  卓佳儀 
　　　　　　　　　　　　　　　　
中　　華　　民　　國　　111 　年　　1 　　月　　19　　日